【裁判字號】    95,訴緝,16
【裁判日期】    951011
【裁判案由】    殺人未遂
【裁判全文】
臺灣士林地方法院刑事判決              95年度訴緝字第16號
公  訴  人  臺灣士林地方法院檢察署檢察官
被      告  丁○○
指定辯護人  本院公設辯護人乙○○
上列被告因殺人未遂案件，經檢察官提起公訴（93年度偵字第10
755 號），本院判決如下：
    主  文
丁○○傷害人之身體，累犯，處有期徒刑陸月，如易科罰金，以
佰元折算壹日。
    事  實
一、丁○○曾因違反懲治盜匪條例案件，經法院判處有期徒刑8
    年確定，於民國92年12月9 日縮短刑期假釋出監，至93年7
    月29日假釋期滿未經撤銷，視為執行完畢。緣丁○○於92年
    12月9 日出監後，即向甲○○分租臺北縣汐止市○○○ 路25
    1 巷21號6 樓之房間，並曾一起工作。嗣2 人因工資問題，
    先於93年10月6 日發生爭執，隔日甲○○、其妻丙○○及表
    妹黃林麗華於晚間22時許，又在住處客廳談論昨日與丁○○
    爭執之事。詎丁○○在房間內聽聞後，竟心生氣憤，持鐵製
    扳手1 支走出房間欲毆打丙○○，甲○○見狀立即起身與丁○○扭打，過程中丁○○竟基於普通傷害之犯意，以手中之
    鐵製扳手朝甲○○之頭部敲擊，致甲○○受有頭部外傷合併
    頭皮及臉部撕裂傷之傷害。
二、案經甲○○訴由臺北縣政府警察局汐止分局報告臺灣士林地
    方法院檢察署檢察官偵查起訴。
    理  由
一、本件甲○○、丙○○、黃林麗華、戊○○於警詢時之陳述，
    屬被告以外之人在審判外所為之陳述，且無刑事訴訟法第15
    9 條之1 至第159 條之5 所列得為證據之情形，依刑事訴訟
    法第159 條第1 項，不得為證據。另甲○○、丙○○、黃林
    麗華於偵訊時之陳述，雖亦屬被告以外之人在審判外所為之
    陳述，然因係經具結後向檢察官所為，且無顯不可信之情況
    ，依刑事訴訟法第159 條之1 第2 項，得為證據，均先予敘
    明。
二、訊據被告雖坦承有傷害告訴人甲○○之犯行，惟否認係從房
    間出來，手持鐵製扳手與甲○○發生扭打，並敲擊甲○○頭
    部，辯稱：93年10月7 日22時許伊工作後從外面回來，甲○○不讓伊進門，2 人在電梯口發生拉扯，期間甲○○頭撞及
    門邊的鐵片云云。
三、經查，前揭被告於92年12月9 日出監，即向甲○○分租臺北
    縣汐止市○○○ 路251 巷21號6 樓之房間，且曾與甲○○一
    起工作，並於93年10月6 日與甲○○因工資問題發生爭執，
    嗣於隔日22時許，又持鐵製扳手在住處客廳敲擊甲○○頭部
    ，致甲○○頭部外傷合併頭皮及臉部撕裂傷等犯罪事實，業
    據證人甲○○於本院審理時具結證稱：被告從監獄回來就住
    在伊兩邊，被告有積欠租金（見本院訴緝卷第106~108 頁）
    、證人丙○○於本院審理時具結證稱：因為之前甲○○有包
    工程、被告跟甲○○一起作，93年10月6 日被告來要工資有
    發生爭執等語屬實（見本院訴緝卷第121 頁），並經證人甲○○於偵訊時具結證稱：被告要打伊太太、伊去阻止，…丁○○拿1 支扳手打伊頭部等語明確（見偵卷第53頁），核與
    證人丙○○於偵訊時及本院訊問時具結證稱：當天伊和甲○○、黃林麗華在客廳聊6 日甲○○和丁○○打架之事，講到
    一半丁○○從房間出來，拿鐵棍…並抓伊胸口領子，拿棍子
    要打伊，甲○○起來搶，2 人就打起來…伊就報警…報警回
    來，就看到甲○○倒在地上，地上都是血（見偵卷第53頁、
    本院卷121 頁）、證人黃林麗華於偵訊時具結證稱：當天伊
    和甲○○及丙○○在客廳聊6 日打架之事，…丁○○自房間
    出來，手上拿了1 個白鐵彎彎…抓住丙○○胸口，手舉起來
    要打他，甲○○就阻止，2 人就打起來，打到電梯口…伊就
    抱小孩子上樓等語相符（見偵卷第54頁、本院訴緝卷第139
    頁、145~147 頁），另有國防大學國防醫學院三軍總醫院附
    設民眾診療服務處診斷證明書1 份（診斷書上之年籍資料均
    與甲○○一致，但姓名欄誤載為「李柏南」，見偵卷第32頁
    ）、三軍總醫院急診病歷資料影本1 份（病歷資料上之年籍
    資料均與甲○○一致，但姓名欄誤載為「李柏南」，見本院
    訴緝卷第62~76 頁）及現場照片8 張（見偵卷第33~36 頁）
    附卷可資佐證，應堪信為真實。被告雖以前揭情詞置辯，惟
    查，被告於警詢時供稱：伊在情急之下有順手拿東西砸甲○○的頭，與其事後所辯甲○○是在拉扯中頭部撞到門邊鐵片
    一節明顯不同，足見其因隨意答辯，致前後供詞出現矛盾，
    難期其所供與事實相符，其所辯無非畏罪卸責之詞，不足採
    信。
四、至甲○○於本院審理時雖證稱：伊沒有與被告扭打，被告剛
    開始就拿鐵製扳手毆打伊頭部，伊就不知道了云云（見本院
    訴緝卷第113 頁）。然查，證人高玉診為甲○○之配偶，其
    證述應無頗坦被告之虞，丙○○於本院審理時具結證稱：看
    到被告與甲○○扭打數分鐘，但沒有親見被告持鐵製扳手毆
    打甲○○等語（本院訴緝卷第128~129 頁），又與證人黃林
    麗華於本院審理時具結證稱：被告與甲○○吵起來之事就翻
    來翻去，伊上去時他們已經打到電梯等語（見本院訴緝卷第
    143 頁）相符，應可採信。詎證人甲○○之證述，卻與證人
    丙○○、黃林麗華所證之情節不同，足認甲○○前揭證述之
    情節並非事實，無從採信。
五、綜上所述，本件事證明確，被告所辯並非可採，其前揭傷害
    犯行，事證明確，堪予認定，應依法論科。
六、核被告所為，係犯刑法第277 條第1 項之普通傷害罪。起訴
    意旨雖認被告所為係犯刑法第271 條第2 項、第1 項之殺人
    未遂罪。惟按刑法第271 條第2 項、第1 項之殺人未遂罪，
    必行為人具有殺人之決意，並著手殺人行為，但未生死亡之
    結果，始足當之。此殺人決意，乃行為人內心之主觀犯意，
    行為人以外之人，須經由其準備、實施及善後等外顯行為，
    綜合判斷加以探知。經查：
  (一)被告自房間走出客廳，持鐵製扳手原本欲毆打丙○○，嗣因
    甲○○出手阻攔，被告始與甲○○發生扭打，其行為之針對
    性在短時間內發生移轉，無從依其準備行為，認定其有致甲○○於死之決意。
  (二)被害人甲○○遭被告擊打受傷後，共有4 處傷口，臉部傷口
    1 處長為2 公分，頭枕部傷口3 處，分別長為6 公分、5 公
    分及5 公分，寬度則均在0.4 至0.5 公分之間，且甲○○於
    93 年10 月7 日22時41分，經救護車送至國防醫學院三軍總
    醫院急診時，生命跡象穩定，經理學檢查血壓為98/69mmHg
    ，心跳73/ 分，神智清醒，經初步傷口處理清洗包紮，並給
    予氧氣及留院觀察，電腦斷層頭部掃描，無局部病灶或出血
    ，應無喪失生命之危險，腦震盪現象經神經外科會診，留院
    觀察至93年10月8 日上午10時返家，此有國防醫學院三軍總
    醫院95年5 月3 日集逵字第0950007021號函附卷可證，足見
    被告雖以鐵製扳手敲擊甲○○頭部，並造成甲○○頭部出血
    ，但其出手並非毫無節制，不致害及甲○○之生命，難認被
    告有殺人之決意。
  (三)再被告於行為後，雖未將被害人送醫，但被害人倒地處，即
    為其與妻子同住之處所，被害人倒地時，被告亦知悉被害人
    之妻丙○○亦在鄰近，勢將被害人送醫，故被告雖未將被害
    人送醫，亦難認定其有殺人之決意，
  (四)據上所述，公訴人認被告所為，係犯刑法第271 條第2 項、
    第1 項之殺人未遂罪，即有未洽，惟起訴之殺人未遂之基礎
    事實，與本件認定之普通傷害之基礎事實相同，爰依法變更
    起訴法條而審判之。
七、被告有如事實欄所示之前科紀錄，有臺灣高等法院被告前案
    紀錄表1 份附卷可稽，其於有期徒刑執行完畢後5 年內，故
    意再犯本案有期徒刑以上之罪，無論依94年1 月7 日修正同
    年2 月2 日公布自95年7 月1 日起施行之刑法（以下本次修
    正前之刑法簡稱為修正前刑法，本次修正後之刑法簡稱修正
    後刑法）第47條第1 項，或依修正前刑法第47條規定，均構
    成為累犯。
八、按行為後法律有變更者，適用行為時之法律。但行為後之法
    律有利於行為人者，適用最有利於行為人之法律，修正後刑
    法第2 條第1 項前段及但書定有明文，其立法理由此在為貫
    徹「罪刑法定主義」及「法律不溯及既往」原則，亦即原則
    上禁止引用行為人行為時不存在之法律對於被告論罪科刑，
    僅事後之法律變更有利於行為人時，始例外適用最有利之法
    律，為「從舊從輕」之比較。經查：
  (一)被告行為時，刑法第277 條第1 項規定：「傷害人之身體或
    健康者，處3 年以下有期徒刑、拘役或1 千元以下罰金。」
    被告行為時之前開罰金刑，經主管院依罰金罰鍰提高標準條
    例第3 條、第1 條前段規定（得提高為2 至10倍），就其原
    定數額提高為10倍，故其實質內容為：傷害人之身體或健康
    者，處3 年以下有期徒刑、拘役或1 萬元以下罰金。而被告
    行為後，95年6 月14日公布增訂之刑法施行法第1之1條第1
    項、第2 項前段規定：「中華民國94年1 月7 日刑法修正施
    行後，刑法分則編所定罰金之貨幣單位為新臺幣。94年1 月
    7 日刑法修正時，刑法分則編未修正之條文定有罰金者，自
    94年1 月7 日刑法修正施行後，就其所定數額提高為30倍。
    」是95年7 月1 日後，刑法第277 條第1 項之實質內容變更
    為：傷害人之身體或健康者，處3 年以下有期徒刑、拘役或
    新臺幣3 萬元以下罰金，並依罰金罰鍰提高標準條例第1 條
    但書規定，不再適用罰金罰鍰提高標準條例第1 條前段提高
    其罰金數額之規定。經比較刑法施行法第1 條之1 增訂前後
    刑法第277 條第1 項之實質內容，因增訂前依現行法規所定
    貨幣單位折算新臺幣條例第2 條規定，刑法第277 條第1 項
    所定金額之貨幣單位為元，應以新臺幣之3 倍折算。故刑法
    施行法第1 條之1 增訂前後，刑法第277 條第1 項之實質內
    容相同，對於被告並無有利或不利之別。
  (二)被告行為時，修正前刑法第47條規定：「受有期徒刑之執行
    完畢，或受有期徒刑或有期徒刑一部之執行而赦免後，5 年
    以內再犯有期徒刑以上之罪者，為累犯，加重本刑至二分之
    一。」被告行為後，修正後刑法將累犯之成立，限制以故意
    再犯者為限，並改列於第47條第1 項。另修正後刑法配合第
    98條第2 項增訂強制工作處分與刑罰之執行效果得以互代之
    規定，於第47條第2 項增列擬制累犯規定，又將修正前刑法
    第49條關於「依軍法」受裁判者不適用累犯之規定刪除，至
    累犯加重本刑至二分之一之法律效果則維持不變，其罪刑之
    實質內容及條文項次均有變動，科刑規範已有變更，亦有修
    正後刑法第2 條第1 項之適用。而就抽象而言，前開法律變
    更，將累犯之成立，限於故意再犯，排除過失再犯，對於犯
    罪行為人較為有利，但擬制累犯之增訂及「依軍法」受裁判
    者不適用累犯規定之刪除，則對於行為人較為不利。
  (三)被告行為時，修正前刑法第41條第1 項前段規定：「犯最重
    本刑為5 年以下有期徒刑以下之刑之罪，而受6 個月以下有
    期徒刑或拘役之宣告，因身體、教育、職業、家庭之關係或
    其他正當事由，執行顯有困難者，得以1 元以上3 元以下折
    算1 日，易科罰金。」又被告行為時之易科罰金折算標準，
    修正前罰金罰鍰提高標準條例第2 條前段（現已刪除）規定
    ，就其原定數額提高為100 倍折算1 日，則本件被告行為時
    之易科罰金折算標準，應以銀元300 元折算1 日，經折算為
    新臺幣後，應以新臺幣900 元折算1 日。惟修正後刑法第41
    條第1 項前段則規定：「犯最重本刑為5 年以下有期徒刑以
    下之刑之罪，而受6 個月以下有期徒刑或拘役之宣告者，得
    以新臺幣1 千元、2 千元或3 千元折算1 日，易科罰金。」
    比較修正前後之易科罰金折算標準，以修正前刑法之規定，
    較有利於被告。
  (四)本件被告行為後之前揭法律變更，均無修正後刑法第2 條第
    1 項但書所定較有利於被告之情形，自應依同條項前段，適
    用被告行為時之法律，即依刑法第277 條第1 項、罰金罰鍰
    提高標準條例第1 條前段論罪科刑，並依修正前刑法第47條
    規定以被告為累犯，加重其刑。並依修正前刑法第41條第1
    項前段、修正前罰金罰鍰提高標準條例第2 條，定其易科罰
    金之折算標準。
九、茲審酌被告向被害人分租房間，同住屋簷下，卻因細故發生
    爭執，聞被害人之妻談論爭執之事，竟因一時氣憤，即持鐵
    製扳手欲毆打之，遇被害人阻攔，竟與之扭打，並於扭打中
    敲打被害人頭部，致被害人受有如事實欄所示之傷害，其犯
    罪後於本院審理時通緝到案，雖承認傷害犯行，但態度難稱
    良好，併其生活狀況、品行、智識程度等一切情狀，量處如
    主文所示之刑，並諭知易科罰金之折算標準。至被告供本案
    犯罪所用之鐵製扳手1 支，並未扣案，且無證據證明為被告
    所有，爰不為沒收之宣告，附此敘明。
據上論斷，應依刑事訴訟法第300 條、第299 條第1 項前段，修
正後刑法第2 條第1 項前段、刑法第277 條第1 項、修正前刑法
第47條、第41條第1 項前段，罰金罰鍰提高標準條例第1 條前段
、修正前罰金罰鍰提高標準條例第2條，判決如主文。
本案經檢察官黃德松到庭執行職務。
中    華    民    國    95    年    10    月    11    日
                  刑事第三庭審判長法  官  洪英花
                                  法  官  汪梅芬
                                  法  官  周群翔
以上正本證明與原本無異。
如不服本判決，應於判決送達後10日內，向本院提出上訴狀。
                                  書記官  劉育君
中    華    民    國    95    年    10    月    11    日
附錄本案論罪科刑法條全文：
中華民國刑法第277條
傷害人之身體或健康者，處3 年以下有期徒刑、拘役或1 千元以
下罰金。
犯前項之罪因而致人於死者，處無期徒刑或7 年以上有期徒刑；
致重傷者，處3 年以上10年以下有期徒刑。


司法院資訊處製作；財團法人民間司法改革基金會備份。
